---
title: "Testing Psicologico"
subtitle: "Lezione 2"
author: "Filippo Gambarota"
institute: "@Università di Padova"
date: "07/11/2022"
output:
  xaringan::moon_reader:
    self_contained: true
    css: ["../files/default.css", "default-fonts"]
    lib_dir: libs
    nature:
      highlightStyle: github
      highlightLines: true
      countIncrementalSlides: false
---

```{r setup, include=FALSE}
options(htmltools.dir.version = FALSE, max.print = 20)
knitr::opts_chunk$set(dev = 'svg',
                      out.width = "60%",
                      fig.align = "center") # set output device to svg
```

class: inverse, center, middle

# Case Study `r emo::ji("astronaut")`

---
# Un (fake) dataset

Il dataset `psych.csv` contiene un dataframe di dati simulati riguardo a **diagnosi psicologiche**, **questionari** e **variabili sociodemografiche**. Le variabili sono:

- `eta`: corrisponde all'età dei pazienti (età minima dei pazienti 10 anni)
- `diagnosi`: rappresenta la diagnosi psicologica
- `ses`: rappresenta lo status socio-economico
- `dep_score`: rappresenta il punteggio ad un questionario di depressione dove 0 è il punteggio minimo (assenza di aspetti depressivi) e 100 è il punteggio massimo di depressione.
- `ans_score`: rappresenta il punteggio ad un questionario di ansia dove 0 è il punteggio minimo (assenza di aspetti ansiosi) e 100 è il punteggio massimo di ansia
- `self_esteem_score`: rappresenta il punteggio ad item di autostima dove 1 è bassa autostima e 6 è alta autostima

---
# Before starting...

- Importiamo il dataset (attenzione all'*estensione*, al *separatore* e agli *argomenti* della funzione che scegliete)
- Controllare struttura e tipo di variabili del dataset
- Controllare **anomalie** nel dataset (valori strani o mancanti) e sistemarli. Gli errori anche in raccolta dati sono sempre dietro l'angolo
  - nel caso di valori mancanti, rimuovere quelle righe (vedi la funzione `complete.cases()`)
  - nel caso di valori anomali, creare un nuovo dataset con le righe anomale e rimuoverle dal dataset principale
- Aggiungere una colonna che indica il numero del paziente da 1 a quanti sono i pazienti
- Aggiungere una colonna `eta_bin` che prende i valori di "maggiorenne" e "minorenne" in base all'età
- Rimuovere dal dataset le righe associate a pazienti con diagnosi `altro`

---
# Before starting...

--

```{r}
dat <- read.csv("../../data/psych.csv", header = TRUE, sep = ";") # importare
```

--

```{r}
str(dat) # struttura e tipo di variabili
```

--

```{r}
# ?complete.cases # a cosa serve?
complete.cases(dat)
dat <- dat[complete.cases(dat), ] # selezioniamo solo quelli senza valori mancanti
```

---
# Before starting...

--

Abbiamo detto che l'età dovrebbe essere maggiore/uguale a 10 anni. Vediamo se abbiamo dei casi anomali:

```{r}
dat[dat$eta < 10, ] # errori di codifica o raccolta dati
dat_errori <- dat[dat$eta < 10, ] # dataset con errori
dat <- dat[dat$eta >= 10, ] # dataset senza errori
```

--

Continuiamo con il pre-processing...

```{r}
dat$id <- 1:nrow(dat) # colonna che identifica il numero del paziente
```

--

```{r}
dat$eta_bin <- ifelse(dat$eta >= 18, "maggiorenne", "minorenne")
```

--
```{r}
dat <- dat[dat$diagnosi != "altro", ] # togliamo le diagnosi altro
```

---
class: inverse, center, middle

# Exploratory Data Analysis `r emo::ji("astronaut")`

---
# EDA

- Calcoliamo delle statistiche descrittive appropriate per ogni tipologia di variabile
- Calcoliamo le frequenze relative delle `diagnosi`
- Calcoliamo le frequenze relative delle `diagnosi` condizionate al `ses`
- Facciamo un istogramma dei punteggi di `ansia` e `depressione`
- Facciamo un barplot dei punteggi di `autostima`
- Facciamo un barplot dei punteggi di `autostima` condizionati al tipo di `diagnosi`
- Calcoliamo `media`, `mediana` e `deviazione standard` e `coefficiente di variazione` dei punteggi di `depressione`, `ansia` e `autostima` per ogni `diagnosi`. Cosa notiamo?

---
# EDA

--

```{r}
summary(dat) # funzione utile ma molto generica
table(dat$ses)
table(dat$diagnosi)
```

---
# EDA

```{r}
f_diagnosi <- table(dat$diagnosi)/length(dat$diagnosi)
f_diagnosi
sum(f_diagnosi)
# provate ad usare ?prop.table()
```

--

```{r}
ds_f <- table(dat$diagnosi, dat$ses) # assolute, come le relativizziamo? vedi prop.table()
ds_f

prop.table(ds_f, margin = 1) # a cosa serve margin?
```

---
# EDA

```{r}
par(mfrow = c(1,3)) # per fare 2 grafici
hist(dat$ans_score)
hist(dat$ans_score)
barplot(table(dat$self_esteem_score))
```

---
# EDA

Il barplot condizionato è molto utile per esplorare visivamente la relazione tra due variabili categoriali:

```{r}
barplot(table(dat$self_esteem_score, dat$diagnosi)) # quale è il problema qui?
```

---
# EDA

Dobbiamo fare le frequenze relative per fare in modo che sia più efficacie:

```{r}
freq_self_diag <- prop.table(table(dat$self_esteem_score, dat$diagnosi), 2)
barplot(freq_self_diag)
```

---
# EDA

--

Calcoliamo `media`, `mediana` e `deviazione standard` e `coefficiente di variazione` dei punteggi di `depressione`, `ansia` e `autostima` per ogni `diagnosi`. Cosa notiamo?

--

```{r}
mean(dat$dep_score[dat$diagnosi == "ansiasociale"])
mean(dat$dep_score[dat$diagnosi == "bipolare"])

# ...
```

--

Questo non è il modo più efficace e compatto... `r emo::ji("sad")`

---
# EDA

Possiamo usare la funzione `?tapply()` per applicare una `funzione` a `y` splittando per `x`:

```{r}
cv <- function(x){
  # https://it.wikipedia.org/wiki/Coefficiente_di_variazione
  sd(x, na.rm = TRUE) / abs(mean(x, na.rm = TRUE))
}

# depressione
tapply(X = dat$dep_score, INDEX = dat$diagnosi, FUN = mean, na.rm = TRUE)
tapply(X = dat$dep_score, INDEX = dat$diagnosi, FUN = median, na.rm = TRUE)
tapply(X = dat$dep_score, INDEX = dat$diagnosi, FUN = sd, na.rm = TRUE)
tapply(X = dat$dep_score, INDEX = dat$diagnosi, FUN = cv)
```

---
# EDA - Extra

Facciamo un modo ancora più compatto! `r emo::ji("smile")`

```{r}
my_summary <- function(x){
  c(
    mean = mean(x, na.rm = TRUE),
    median = median(x, na.rm = TRUE),
    sd = sd(x, na.rm = TRUE),
    cv = sd(x, na.rm = TRUE) / abs(mean(x, na.rm = TRUE))
  )
}

tapply(dat$ans_score, dat$diagnosi, my_summary)

# ... così per tutte le variabili
```

---
# EDA - Extra Extra Extra

Facciamo un modo ancoooooora più compatto! `r emo::ji("scream")`

```{r}
ys <- list(depressione = dat$dep_score, 
           ansia = dat$ans_score, 
           autostima = dat$self_esteem_score)

lapply(ys, function(x) tapply(x, dat$diagnosi, my_summary))
```
